【裁判字號】    89,台上,2792
【裁判日期】    891214
【裁判案由】    返還土地
【裁判全文】
最高法院民事判決                              八十九年度台上字第二七九二號
    上  訴  人  甲  ○
    訴訟代理人  林樹旺律師
    被 上訴 人  乙○○
                丙○○
右當事人間請求返還土地事件，上訴人對於中華民國八十八年九月十五日台灣高等法
院第二審再審判決（八十八年度再更(一)字第五號），提起上訴，本院判決如左：
    主  文
原判決廢棄，發回台灣高等法院。
    理  由
本件上訴人對於台灣高等法院八十五年度上更(二)字第三五六號確定判決，主張有民事
訴訟法第四百九十六條第一項第一款適用法規顯有錯誤之情形，對之提起再審之訴，
係以：上訴人於兩造間之土地租賃契約期限屆滿後仍繼續使用租賃之土地，被上訴人
未表示反對之意思，應視為以不定期限繼續契約，依最高法院五十一年台上字第一二
八八號判例意旨，該繼續之租約之期限不受民法第四百四十九條第一項所定不得逾二
十年之限制，原確定判決認為應受該條項規定限制，兩造間之租賃關係業已消滅，進
而為上訴人敗訴之判決，有消極的不適用上開最高法院五十一年台上字第一二八八號
判例之情形等語，為其論據。原審以：按民事訴訟法第四百九十六條第一項第一款所
謂適用法規顯有錯誤者，係指確定判決所適用之法規顯然不合於法律規定，或與司法
院現尚有效及大法官會議之解釋，或最高法院尚有效之判例顯然違反者而言，並不包
括消極的不適用法規之情形在內，有最高法院六十年台再字第一七○號判例可稽。上
訴人所主張之上開情事，不屬民事訴訟法第四百九十六條第一項第一款所定適用法規
顯有錯誤之範圍，其執是提起本件再審之訴，為無理由。爰將上訴人再審之訴駁回。
按確定判決消極的不適用法規，顯然影響裁判者，自屬民事訴訟法第四百九十六條第
一項第一款所定適用法規顯有錯誤之範圍，應許當事人對之提起再審之訴，以貫徹憲
法保障人民權益之本旨。最高法院六十年度台再字第一七○號判例，與上述見解未洽
部分，應不予援用，業經司法院大法官會議著有釋字第一七七號解釋在案。原審認消
極的不適用法規，不屬民事訴訟法第四百九十六條第一項第一款所定適用法規顯有錯
誤之範圍，進而為上訴人不利之判決，顯有違誤。上訴論旨，指摘原判決不當，求予
廢棄，非無理由。
據上論結，本件上訴為有理由，依民事訴訟法第四百七十七條第一項、第四百七十八
條第一項，判決如主文。
中      華      民      國    八十九    年     十二     月     十四     日
                              最高法院民事第四庭
                                  審判長法官  林  奇  福
                                        法官  陳  國  禎
                                        法官  李  彥  文
                                        法官  陳  重  瑜
                                        法官  鄭  玉  山
      右正本證明與原本無異
                                              書  記  官
中      華      民      國    八十九    年     十二     月    二十八    日


司法院資訊處製作；財團法人民間司法改革基金會備份。
